【裁判字號】    97,訴,237
【裁判日期】    980212
【裁判案由】    違反廢棄物清理法等
【裁判全文】
臺灣花蓮地方法院刑事判決               97年度訴字第237號
公  訴  人  臺灣花蓮地方法院檢察署檢察官
被      告  乙○○
被      告  丁○○
上列二人共同選任辯護人  簡燦賢律師
上列被告因違反廢棄物清理法等案件，經檢察官提起公訴（96年
度偵字第3484號、97年度偵字第2813號），本院判決如下：
    主  文
乙○○共同犯廢棄物清理法第四十六條第四款之非法清理廢棄物
罪，累犯，處有期徒刑壹年肆月。
丁○○共同犯廢棄物清理法第四十六條第四款之非法清理廢棄物
罪，處有期徒刑刑壹年貳月。
    事  實
一、乙○○前因侵占案件，經本院以95年度林易字第3 號判處有
    期徒刑6月確定，並於民國95年8月17日易科罰金執行完畢。
二、緣乙○○、丁○○係夫妻，在花蓮縣鳳林鎮○○路42號共同
    經營銘德企業社（以丁○○為名義登記負責人），從事資源
    回收業務。渠2 人均明知從事廢棄物貯存、清除、處理，應
    向所屬之縣（市）主管機關或中央主管機關委託之機關申請
    核發公民營廢棄物處理機構許可文件後，始得貯存、清除、
    處理廢棄物業務，竟未向主管機關申請核發領有廢棄物清除
    之許可文件，而共同基於收受贓物及違法清除廢棄物之犯意
    聯絡，於96年5月間起至6月29日前之某日自不詳姓名之成年
    人處收受來路不明而屬臺灣電力股份有限公司（以下簡稱臺
    電公司）所有遭竊之PVC8mm（重0.5公斤）、PVC14 mm（重5
    公斤）之接戶用電纜線，而收集放置在渠2 人所經營上揭地
    址之銘德企業社之資源回收場內，而從事廢棄物之清除。嗣
    於96年6月29日下午2時35分許員警會同花蓮縣政府環境保護
    局、臺電公司花蓮區營業處鳳林服務所員工等人所組成之執
    行民生竊盜聯合稽查小組，前往銘德企業社內稽查，而查獲
    上開臺電公司所有之PVC8mm（重0.5公斤）、PVC14 mm（重5
    公斤）接戶用電纜線，始悉上情。
三、案經花蓮縣警察局鳳林分局報請臺灣花蓮地方法院檢察署檢
    察官及臺灣花蓮地方法院檢察署檢察官自動簽分偵查而起訴
    。
   理  由
壹、證據能力
一、證人戊○○於警詢之證述，係屬被告以外之人於審判外之陳
    述，故屬傳聞證據，且被告2 人及其共同選任辯護人均否認
    證人戊○○於警詢證述之證據能力，而證人戊○○於本院審
    理時業經到庭具結接受詰問，且渠於本院審理時之證述內容
    情節與在警詢時之證述內容大致相符，故證人戊○○於警詢
    之證述並無證據能力。
二、證人戊○○所書立之贓物認領保管單（見警卷第22頁），亦
    屬被告以外之人於審判外之書面陳述，本件被告2 人及其辯
    護人均否認該贓物認領保管單之證據能力，則該贓物認領保
    管單無證據能力。
三、證人戊○○於檢察官偵查時之證述，亦為被告以外之人於審
    判外之陳述，依刑事訴訟法第159條第1項規定，原應無證據
    能力，然渠陳述亦係檢察官命渠具結後，依法定程序而為訊
    問時所為陳述，並無何顯不可信之情況，且證人戊○○於本
    院審理時，亦經被告及其辯護人行使詰問權，則依刑事訴訟
    法第159條之1第2項規定，應有證據能力。
四、按「被告以外之人於審判外之陳述，雖不符前4 條之規定，
    而經當事人於審判程序同意作為證據，法院審酌該言詞陳述
    或書面陳述作成時之情況，認為適當者，亦得為證據。當事
    人、代理人或辯護人於法院調查證據時，知有第159條第1項
    不得為證據之情形，而未於言詞辯論終結前聲明異議者，視
    為有前項之同意。」刑事訴訟法第159條之5亦規定甚明。證
    人丙○○、庚○○於警詢之證述，雖屬有刑事訴訟法第 159
    條第1項之情形，惟被告2人及其共同選任辯護人於本院調查
    證據時，均知有上情而未於言詞辯論終結前聲明異議，本院
    審酌該陳述係在警察機關依法詢問時所為，亦無何證據顯示
    警察機關有以不正方式取供之情形，認其做為證據應屬適當
    ，則證人丙○○、庚○○於警詢陳述亦有證據能力。又以下
    判決所引用之書面證據資料，雖亦屬被告以外之人於審判外
    之書面陳述，惟被告2 人及其共同選任辯護人於本院調查證
    據時，均知有上情而未於言詞辯論終結前聲明異議，本院審
    酌渠等書面之作成或取得並無違法或不正之方式，故認有證
    據能力。
貳、實體部分
一、訊據被告乙○○、丁○○固坦承其2 人所共同經營之銘德企
    業社僅領有營利事業登記證，並未領有廢棄物清除、處理之
    許可證等情，惟矢口否認有何收受贓物及違反廢棄物清理法
    之犯行。被告乙○○並辯稱：員警所查扣之電纜線是我去拆
    除位於花蓮縣瑞穗鄉○○路旁邊的己○○的房子時，因該電
    纜線放在該屋內，所以我就把電纜線帶回去，並沒有將電纜
    線拆解，我帶回去時該電纜線即為三條拆開的情形，我不知
    道是臺電公司所有之電纜線云云；被告丁○○則辯稱：我只
    是幫我先生拆房子載回來的電線分類，並未將電纜線拆解，
    我不知道扣案的電纜線是臺電公司所有之電纜線云云。經查
    ：
  (一)員警於96年6月29日下午2時35分許會同花蓮縣政府環境保護
    局、臺電公司花蓮區營業處鳳林服務所員工等人所組成之執
    行民生竊盜聯合稽查小組，前往銘德企業社內稽查，查獲上
    開PVC8mm（重0.5公斤）、PVC14mm（重5 公斤）接戶用電纜
    線，屬臺電公司所有而遭竊之電纜線乙情，業據證人即臺電
    公司鳳林服務所人員戊○○於本院審理時具結證稱：扣案之
    如警卷第21頁照片所示規格PVC8 mm、PVC14mm電纜線係由我
    書立贓物認領保管單而領回，這些電纜線是接戶線，也就是
    連接電桿到用戶的接戶線，臺電公司所採用之接戶線是統一
    採購藍、灰、黑三色線合編的，雖在電線上不會噴上「臺電
    公司」所有之字樣，但就我從事臺電公司配電服務30幾年的
    經驗，以及我對線材之瞭解，一般外面市售的是白、黑、紅
    三色，且因為我們在外面送電很久了，現場的內線，我們會
    檢查，所以我看到一般用戶的內線是白、黑、紅三色。而藍
    、灰、黑則是臺電公司專用且全省一致，所以我可以確定扣
    案之藍、灰、黑三色電纜線即為臺電所有。且扣案之電纜線
    是外線，並非內線，冷氣機的線是內線，雖內線、外線的包
    覆材質均是PVC ，但一般冷氣機都是用黑色的線，而我們臺
    電公司則是三種顏色的線材，一般家用電線是1.0或2.0，一
    般冷氣是用2.0，PVC8 mm則是大型水塔的冷氣使用，所以一
    般家庭是不用會到PVC8mm、PVC14mm等語明確（見本院卷第9
    1頁至第95 頁）。雖本案被告之辯護人聲請本院將扣案電纜
    線另請臺電公司鑑定是否為該公司所有之電纜線乙情，因本
    案扣案之電纜線經臺電公司人員戊○○領回後，業經臺電公
    司變賣，現已不存在，業據證人戊○○於本院審理時具結證
    述明確，且有本院電話記錄表（見本院卷第68頁），臺電公
    司花蓮營業處98年1月8日花蓮電字第09712010641 號函（本
    院卷第132頁）各1份在卷可稽，則本院已無從再請求臺電公
    司就扣案電纜線為實物鑑定是否屬臺電公司所有；又本院依
    辯護人之請求而檢附本案之扣案電纜線之彩色照片，請臺電
    公司確認是否為該公司所有之電纜線，經臺電公司花蓮營業
    處函覆本院：依據所檢附扣案之PVC8 mm、PVC14mm電線照片
    ，無法判斷是否為臺電公司所特製訂購之電線，至於係向何
    公司所購買，是否有流通販賣等情，皆歉無法予以答覆。又
    據本處當時領回該把電纜線人員戊○○先生（服務於本處鳳
    林服務所）答稱，該把電纜線於接到鳳林分局通知前往領回
    ，據其當時觀察應屬臺電公司使用之接戶線甚明，此有上揭
    臺電公司花蓮營業處98年1月8日花蓮電字第09712010641 號
    函（本院卷第132頁）1份在卷可稽。是由上揭臺電公司之回
    函可知臺電公司花蓮營業處雖無法僅就本院所檢送之扣案電
    纜線之照片而逕行確認照片上所示之電纜線是否為臺電公司
    所有乙節，惟證人戊○○於案發後業經員警通知到場，並就
    實物進行辨認，且依證人戊○○本身已從事外勤配送電工作
    30幾年之專業經驗判斷，經其判斷已認定扣案之電纜線為臺
    電公司所有之接戶線；又一般家用電纜線與扣案之電纜線（
    接戶線）並不一樣，業如前述；復在己○○之房屋處亦未曾
    看過該扣案之電纜線，業據證人庚○○、丙○○、甲○○證
    述明確；復證人戊○○與被告2 人互不相識，彼此間亦無任
    何恩怨仇隙，當無自陷偽證之刑責或為誤判之虞。故證人戊○○之證述，堪為採信。足認本案扣案之電纜線確屬臺灣公
    司所有無訛。
  (二)被告乙○○於本院審理時辯稱：扣案之電纜線是我去替己○○拆除房屋時，從己○○屋內帶回云云；然被告乙○○於警
    詢時先辯稱：是我替朋友己○○拆鐵皮屋時拿回來云云；嗣
    改稱：我請2 位工人前往拆除鐵皮屋，在拆鐵皮屋時，己○○住處放置物品很多，叫我們清除乾淨，不知道有電纜線，
    就將臺電公司所有之電纜裝上資源回收夾子車帶回，是我叫
    工人將屋內清乾淨夾上車帶回，但不知有帶電纜線云云；嗣
    又改稱：因資源回收袋內有各種電線，我不知袋內有臺灣電
    力公司的電線云云。被告前後就扣案電線是由其帶回或由工
    人在不知情下夾帶回資源回收場之陳述，亦明顯不一。且扣
    案之電纜線既為臺電公司所有之接戶線，並非一般家用電線
    或內線，已如前述。復證人丙○○於本院審理時具結證稱：
    我於96年6月間有去力行宮後面拆1個鐵皮屋，該鐵皮屋內沒
    有機器，只是1 個空屋，也沒有冷氣，我去拆屋時，有拆到
    電線，但是屋內有電線散亂在地上，有大條的、小條的，至
    於是何顏色我不清楚，但都是家內用電線，並沒有拆到外面
    電力公司的電線等語綦詳；且證人甲○○於本院審理時亦具
    結證稱：乙○○於96年6 月間，我有和被告乙○○去力行宮
    後面的鐵皮屋拆東西，乙○○有請我去載東西，我是用20頓
    的卡車載了7、8車，總共載了2 天，我載的東西是鐵鋼管、
    機器，我並沒有進鐵皮屋內，我載物品時並沒有看到如警卷
    第20頁、第21頁照片所示之電線等語明確；再證人庚○○於
    本院審理時證稱：己○○在1 年前向我姐夫程日昌承租上揭
    鐵皮屋，在拆該鐵皮屋期間，我有至現場看，因為那段期間
    ，我姐夫出遠門，他叫我要去看，我有空就會去看，我看到
    電線桿接到鐵皮屋的電線還在，所以拆屋時，該電線桿接到
    鐵皮屋的電線還在現場，而且我也有進入鐵皮屋內看，並沒
    有看到如警卷第20頁、第21頁的電纜線在屋內或屋外，由於
    己○○本來是從事鑽井的工作，屋內有大條電線，大部是紅
    色、白色、黑色的線，另1 條則是草綠色的線，我可以確定
    在己○○屋內放置的電線與警卷第20頁、第21頁照片所示之
    電線並不一樣的等語明確；則依上揭證人證述可知，本案員
    警於上揭時間在被告2 人共同經營之銘德企業社資源回收場
    內所扣得之電纜線並非來自己○○之屋內或屋外之接戶線甚
    明。則被告乙○○辯稱：係自己○○拆除之鐵皮屋帶回云云
    ，顯與事實不符，難以採信。
  (三)又被告2 人於本院準備程序均自承臺電公司有拿電纜線的樣
    品給渠等看過，且告訴渠等資源回收場有哪幾種電線不能收
    等語明確（見本院卷第23頁、第24頁），且證人戊○○亦證
    稱臺電公司所用之電線外觀均一致，為藍、灰、黑三色線，
    而此2種規格（PVC8 mm、PVC14 mm）線非一般家用內線，只
    用於接戶線，則依被告2 人從事經營資源回收場之經驗及所
    接受之訊息，被告2 人應可自收受之電纜線外觀上得知該電
    纜線係屬臺電公司所有。則被告2 人均辯稱：不知是臺電所
    有云云，顯與常情相違，不足採信。又衡諸常情，一般人若
    非有意收受贓物，於事後發現收到贓物，理當供出收受來源
    以自清，然被告2 人卻堅不供出來源，並佯辯稱係自拆除己○○的鐵皮屋帶回，顯與常情常理相違，足見被告2 人於收
    受該電纜線之際，確已有認知該電纜線係屬電臺公司所有且
    係來路不明之贓物至為灼然。此外，因卷內並無證據證明被
    告2人於取得上揭電纜線時，有支付出對價，則認被告2人確
    有收受贓物之犯行甚明。
  (四)按廢棄物清理法所稱廢棄物，分下列二種：一一般廢棄物：
    由家庭或其他非事業所產生之垃圾、糞尿、動物屍體等，足
    以污染環境衛生之固體或液體廢棄物。二事業廢棄物：(一)有
    害事業廢棄物：由事業所產生具有毒性、危險性，其濃度或
    數量足以影響人體健康或污染環境之廢棄物。(二)一般事業廢
    棄物：由事業所產生有害廢棄物以外之廢棄物，廢棄物清理
    法第2條第1項定有明文。本件被告所收集之廢電纜線，乃事
    業單位所產生，應屬於事業廢棄物。又事業廢棄物之貯存，
    係指事業廢棄物於清除、處理前，放置於特定地點或貯存容
    器、設施內之行為；事業廢棄物之清除，係指事業廢棄物之
    收集、運輸行為；事業廢棄物之處理，則可分為中間處理、
    最終處置、再利用三種，而中間處理係指事業廢棄物在最終
    處置或再利用前，以物理、化學、生物、熱處理或其他處理
    方法，改變其物理、化學、生物特性或成分，達成分離、減
    積、去毒、固化或安定之行為，此為事業廢棄物貯存清除處
    理方法及設施標準第2條第1款、第2款、第3款所明定。證人
    戊○○於本院審理時及檢察官偵查時具結證稱：當天在資源
    回收場前面有看到一些家用電線，後來警察在後面的1 個布
    袋內查到臺電公司之接戶線，我看到的扣案電纜線係用1 個
    袋子裝著，倒出來後3 種顏色的線是拆開來放，並沒有混合
    在一起等語綦詳；又被告丁○○於檢察官偵查時亦自承扣案
    的電纜線我把它裝在回收袋等語明確；並參以卷附警卷第20
    頁、第21頁照片所示扣案之電纜線並非係藍、灰、黑3 種顏
    色之電線混合在一起，而係3 種顏色的電線各自分開放置，
    而被告2人均否認有將3種顏色電纜線為拆解分開，且卷內亦
    無證據足以證明扣案之3種顏色電纜線係由被告2人拆解分開
    ，復依上揭警卷照片所示扣案之電纜線所包覆PVC 外皮均完
    好並未為拆除、剝開，爰依上揭規定，足認被告2 人有從事
    收集行為，但尚未從事處理之行為至為明顯。
  (五)另辯護人認於97年3月10 日營建事業廢棄物再利用種類及管
    理方式」編號四規定已修正生效，修正後規定：「一事業廢
    棄物來源：事業產生之廢單一金屬料（銅、鋅、鋁、錫），
    但電纜線剝皮後產生之廢裸銅線其截面積大於22平方公釐者
    ，不適用之。」而認為此規定係擬將國內產業及營建料廢裸
    銅線再利用途徑，由原先取得許可證之公民營廢棄物清除處
    理機構始得從事處理行為，放寬為可由舊貨商、資源回收商
    進行22平方公釐以下之廢裸銅線，則被告2 人行為後法律即
    有變更，較有利於被告，應適用修正後規定，則被告2 人並
    未有何違反廢棄物清理法之未經許可而從事廢棄物之清除之
    犯行云云。按廢電線電纜非屬廢棄物清理法第15條第2 項公
    告之應回收之廢棄物，應依同法第41條規定，向直轄市、縣
    （市）主管機關或中央主管機關委託之機關申請核發公民營
    廢棄物清除處理機構許可文件後，始得受託清除、處理廢棄
    物業務。是以，不論廢電線電纜之截面積大小為何，皆應取
    得公民營廢棄物清除處理許可文件。另依廢棄物清理法第39
    條規定，事業廢棄物之再利用，應依中央目的事業主管機關
    規定辦理，不受同法第41條限制。且經查經濟部於97年4 月
    29 日經工字第09704601860號公告增修訂「經濟部事業廢棄
    物再利用種類及管理方式」之編號八廢單一金屬料（銅、鋅
    、鋁、錫），明定廢電線電纜剝皮後產生之「廢裸銅線」其
    截面積大於22平方公釐者，不適用該公告之規定，依該公告
    之再利用機構資格規定，資源回收業者如領有營利事業登記
    證或營業登記證，其營業項目為回收物料批發業或其他批發
    零售業者，則可收受截面積小於22平方公釐之廢裸銅線（不
    包含尚未剝皮之廢電線電纜），無須取得公民營廢棄物清除
    處理許可文件。此有行政院環境保護署97年8月4日環署廢字
    第0970056796號函1份在卷可佐。查本案被告2人所經營之銘
    德企業社領有營利事業登記證，所登記之營業項目為：(一)J1
    01080廢棄物資源回收業、(二)F213080機械器具零售業，所登
    記之營業項目並無上揭環境保護署函文所示之登記營業項目
    （即回收物料批發業、或其他批發零售業者）；且本案扣案
    之電纜線規格為PVC8 mm、PVC14 mm，又其外皮仍包覆有PVC
    ，尚非裸銅線，則尚難謂被告2 人所共同經營之銘德企業社
    已領有營利事業登記證，即可為本案扣案電纜線之清除、處
    理。故辯護人之辯稱，亦不足採。
  (六)綜上所述，被告所辯顯不足採，本案事證明確，被告2 人犯
    行堪以認定。
二、被告乙○○、丁○○2 人未領有廢棄物清除許可文件，向不
    詳姓名之成年人收受上開臺電公司失竊之電纜線，而收集在
    上揭共同經營之銘德企業社之資源回收場內，係違反廢棄物
    清理法第41條第1項之規定，應論以同法第46條第4款前段之
    未領有清除許可文件，從事廢棄物清除罪，及刑法第349 條
    第1項之收受贓物罪。起訴書認被告係犯刑法第349條第2 項
    故買贓物罪，惟並無證據證明被告2 人係以有何對價方式而
    取得該電纜線，且經公訴人於本院準備程序變更起訴法條為
    刑法第349條第1項收受贓物罪，本院則不再援引刑事訴訟法
    第300條變更起訴法條，附此敘明。被告2人就上開犯行間，
    有犯意聯絡及行為分擔，均為共同正犯。被告2 人均以一收
    受電纜線之行為，而同時觸犯上開2罪，依刑法第55 條規定
    ，為一行為觸犯數罪名之想像競合犯，應從一重處斷。又被
    告乙○○前因侵占案件，經本院以95年度林易字第3 號判處
    有期徒刑6月確定，並於95年8月17日易科罰金執行完畢，視
    為所宣告之有期徒刑已執行完畢，此有臺灣高等法院被告前
    案紀錄表1份在卷可參，其於有期徒刑執行完畢後5年以內故
    意再犯本案有期徒刑以上之罪，為累犯，應依法加重其刑。
    爰審酌被告2 人擅自收受贓物，為一己之利而擅自收集一般
    事業廢棄物，所為足以污染環境，惟收集之時間不長、數量
    亦不多，所生之損害尚非鉅大，犯後均飾詞否認犯行，及犯
    罪之動機、目的、手段、智識程度，及所收受之贓物業據被
    害人臺電公司領回變賣等一切情狀，各量處如主文所示之刑
    。
據上論斷，依刑事訴訟法第299條第1項前段，廢棄物清理法第46
條第4款，刑法第11條前段、第28條、第349條第1項、第55 條、
第47條第1項，刑法施行法第1條之1第1項、第2 項前段，判決如
主文所示。
本案經檢察官孫源志到庭執行職務。
中    華    民    國    98    年    2     月    12    日
                  刑事第二庭    審判長法  官  陳世博
                                      法  官  林恒祺
                                      法  官  陳月雯
以上正本證明與原本無異。
如不服本判決應於收受送達後10日內向本院提出上訴書狀，並應
敘述具體理由。其未敘述上訴理由者，應於上訴期間屆滿後20日
內向本院補提理由書（均須按他造當事人之人數附繕本）「切勿
逕送上級法院」。告訴人或被害人如對於本判決不服者，應具備
理由請求檢察官上訴，其上訴期間之計算係以檢察官收受判決正
本之日期為準。
中    華    民    國    98    年    2     月    12    日
                                      書記官
附錄本判決論罪之法律條文：
廢棄物清理法第46條
有下列情形之一者，處1年以上5年以下有期徒刑，得併科新臺幣
3百萬元以下罰金：
一、任意棄置有害事業廢棄物。
二、事業負責人或相關人員未依本法規定之方式貯存、清除、處
    理或再利用廢棄物，致污染環境。
三、未經主管機關許可，提供土地回填、堆置廢棄物。
四、未依第41條第1 項規定領有廢棄物清除、處理許可文件，從
    事廢棄物貯存、清除、處理，或未依廢棄物清除、處理許可
    文件內容貯存、清除、處理廢棄物。
五、執行機關之人員委託未取得許可文件之業者，清除、處理一
    般廢棄物者；或明知受託人非法清除、處理而仍委託。
六、公民營廢棄物處理機構負責人或相關人員、或執行機關之人
    員未處理廢棄物，開具虛偽證明。
中華民國刑法第349條
收受贓物者，處3年以下有期徒刑、拘役或5百元以下罰金。
搬運、寄藏、故買贓物或為牙保者，處5 年以下有期徒刑、拘役
或科或併科1千元以下罰金。
因贓物變得之財物，以贓物論。


司法院資訊處製作；財團法人民間司法改革基金會備份。
